【裁判字號】    95,台上,263
【裁判日期】    950217
【裁判案由】    給付買賣價金等
【裁判全文】
最高法院民事判決              九十五年度台上字第二六三號
    上  訴  人  甲○○
                        巷22.
    訴訟代理人  洪玉崑律師
    被 上訴 人  台灣糖業股份有限公司
    法定代理人  余政憲
    訴訟代理人  林樹根律師
                洪茂松律師
上列當事人間請求給付買賣價金等事件，上訴人對於中華民國九
十三年三月十六日台灣高等法院台南分院第二審判決（九十二年
度上字第一八五號），提起上訴，本院判決如下：
    主  文
原判決關於駁回上訴人之上訴暨該訴訟費用部分廢棄，發回台灣
高等法院台南分院。
    理  由
查被上訴人之法定代理人原為龔照勝，本件訴訟上訴後之民國九
十三年七月二十七日變更為林能白，嗣於九十四年二月二十二日
再變更為余政憲，均據其具狀聲明承受訴訟，並提出經濟部函影
本為證，經核尚無不合，先予敘明。
次查被上訴人主張：伊於八十三年間，在坐落台南市○區○○○
段第四○六六號土地上起造「文化新城」地上四層、地下一層透
天住宅六十戶（第一期），上訴人於八十三年十一月一日訂購編
號F19房屋一戶及其基地應有部分之土地，暨地下一層編號F19停
車位，總價金為新台幣（下同）八百八十八萬元。依兩造所簽訂
之「房地預定買賣契約書」（下稱系爭買賣契約）第四條第一項
約定，上訴人於接到通知交屋時，於交屋期限內應將價金尾款給
付伊，伊已於八十七年七月十七日將房屋點交予上訴人，上訴人
並已遷入居住、使用。伊就系爭房屋於八十五年五月十六日取得
台南市政府工務局所核發（八五）南工使字第○八七六號使用執
照，接通水電，交付上訴人使用後，因室內樓梯淨寬不足，經主
管機關於八十五年八月十九日以（八五）南市工建字第二九○○
六號函註銷使用執照，致房屋所有權保存登記作業被迫中止，之
後，上訴人即以房屋施工有瑕疵及房屋使用執照註銷、辦理所有
權移轉登記延後、遲延完工交屋等事由，拒不給付價金尾款。嗣
伊與上訴人於八十七年十二月十一日在台南市東區調解委員會進
行調解，就房屋工程瑕疵部分，合意以五十三萬七千二百五十四
元賠償，就逾期交屋部分，由伊以上訴人購買房地總價之一成補
償，合計伊應補償上訴人一百四十二萬五千二百五十四元，並約
定由房屋總價扣除。嗣伊依法改善、補正室內樓梯淨寬之瑕疵，
就系爭房屋於八十九年二月三日重新取得（八九）南工使字第○
一二二號使用執照，並完成建物所有權保存登記。伊點交房屋後
，上訴人於系爭房屋五樓及陽台增建部分建物，伊為辦理重新申
領使用執照作業，必須連同該增建部分建物予以補辦變更設計合
法化，經兩造協議委託建築師辦理變更設計作業，費用約定由上
訴人支付，並計入買賣價金之一部。關於增建部分，經計算後，
上訴人應負擔一萬一千二百三十五元。又依土地登記簿謄本保存
登記之記載，扣除上訴人自行增建部分之面積，與系爭買賣契約
約定之銷售面積計算誤差面積結果，上訴人誤差之面積為九．五
三平方公尺，依系爭買賣契約第一條第四款約定扣除百分之一誤
差不互找補後，上訴人因面積誤差（即不足）部分應減少之價金
為二十萬五千零十元。上訴人另清償二百七十八萬九千五百八十
三元及一百五十萬元，尚欠買價價金七十五萬八千九百三十八元
及自九十一年九月二十日起按年息百分之五計算之利息。又依系
爭買賣契約第四條、第九條第一款約定，上訴人應於接到伊交屋
通知時，於交屋期限內將尾款交付伊，如未依規定付款，其逾期
部分，須依應付金額每日加計千分之一滯納金於補交時一併繳清
，伊早已交付系爭房屋，並於辦理保存登記後，屢經通知上訴人
辦理所有權移轉登記及貸款手續，上訴人均拒不辦理，伊就上訴
人所購買房屋於八十九年四月二十一日完成保存登記，上訴人自
八十九年四月二十二日起即負有價金尾款遲延給付責任，爰請求
上訴人給付自八十九年四月二十二日起至八十九年七月十七日止
（八十七日）及八十九年十二月十五日起至九十年六月八日起訴
日止（一七六日），合計二百六十三日之違約金，其金額為一百
二十五萬四千七百六十五元，惟伊願以總價之一成計算上訴人應
付之違約金，即上訴人應給付違約金八十八萬八千元及自九十二
年三月二十一日起至清償日止，按年息百分之五計算之利息，爰
依買賣之法律關係為請求等情，求為命上訴人給付伊一百六十四
萬六千九百三十八元並加計法定遲延利息之判決（第一審判命上
訴人給付八十四萬四千七百五十七元，及其中七十五萬六千九百
七十一元、八萬七千七百八十六元依序自九十一年九月二十日、
九十二年三月二十一日起加計法定遲延利息，駁回被上訴人其餘
之請求。被上訴人就其敗訴部分未提起上訴）。
上訴人則以：關於價金部分，停車位及車道面積應予扣除；又被
上訴人遲延完工之期間，自八十八年四月一日起至八十九年二月
二日止，共逾期三百零八日，應按日以伊實付價金之千分之一計
算給付違約金，自價金中扣抵等語，資為抗辯。
原審維持第一審所為第一審被上訴人勝訴部分之判決，駁回上訴
人之上訴，無非以：上訴人於八十三年十一月一日向被上訴人購
買系爭房地及停車位，總價金為八百八十八萬元，預定八十五年
二月二十八日完工，並以取得建物使用執照之日為實際完工日期
，上訴人於八十五年五月十六日為台南市政府核發（八五）南工
使字第○八七六號使用執照，接通水電，於八十七年七月十七日
將系爭房屋點交上訴人占有使用。嗣因系爭房屋室內樓梯淨寬不
足，為台南市政府以八十五年八月十九日以（八五）南市工建字
第二九○○六號函註銷使用執照，致無法辦理房屋所有權保存登
記。被上訴人嗣後補正室內樓梯淨寬之瑕疵，因系爭房屋已有增
建物，須先辦理變更設計合法化，而於八十九年二月三日始重新
取得（八九）南工使字第○一二二號使用執照，並於八十九年四
月二十一日就系爭房屋辦理保存登記完畢；上訴人於系爭房屋五
樓及陽台增建部分建物，為辦理重新申領使用執照作業，兩造協
議委託建築師辦理變更設計作業，費用由上訴人支付，並計入買
賣價金，經計算後，上訴人自行增建面積二二．四七平方公尺，
應負擔一萬一千二百三十五元。又上訴人因補辦變更設計手續使
增建部分合法化，致該增建部分之面積，依法併入原建物辦理所
有權保存登記之面積，此部分面積經雙方約定不列入合約面積計
算，故依系爭買賣契約第一條第四款計算面積誤差找補金額時，
必須將上訴人自行增建部分之面積，由全部保存登記之房屋面積
中扣除，經依土地登記簿謄本之記載，比較實際完成保存登記之
房屋面積，與系爭買賣契約約定之銷售面積，計算誤差面積結果
，上訴人誤差之面積為九．五三平方公尺，上訴人無減少之價金
為二十萬五千零十元。上訴人與被上訴人於八十七年十二月十一
日在台南市東區調解委員會成立調解，就被上訴人逾期交屋部分
同意以購屋總價之一成賠償，就工程瑕疵部分以經鑑定之五十三
萬七千二百五十四元賠償上訴人，並自購屋總價中折價，上訴人
折價之金額為一百四十二萬五千二百五十四元，再扣減上訴人於
起訴時已付之價金二百四十九萬元，上訴人於起訴時應付之價金
尾款為四百七十七萬零九百七十一元。上訴人九十一年八月二十
二日、九月二十日分別清償二百七十八萬九千五百八十三元及一
百五十萬元等情，為兩造所不爭執。上訴人雖辯稱：停車位及車
道面積不應計入買賣價金之範圍云云，然查系爭買賣契約第一條
有關「買賣標的」之約定，係將買賣標的分成「土地」、「建物
」、「車位」三個部分，足見「車位」亦為買賣標的之範圍，上
訴人所購特定編號之停車位及車道面積，均應計入被上訴人所出
售建物之面積範圍內。次查被上訴人雖曾於八十九年三月三十一
日、六月九日通知上訴人辦理所有權移轉登記及貸款手續，惟上
訴人因對買賣契約計價方式之爭議，曾申訴台南市政府消費者保
護官協調爭議，被上訴人嗣以八十九年七月十八日仁客字第八九
九六四○一二五八號函知上訴人，同意俟消費爭議調處情形後再
行辦理後續事宜，台南市政府於九十年一月二十九日通知上訴人
調處不成立，而被上訴人辦理過戶至完成抵押貸款撥款為止，依
其作業方式，約需二十七個工作天，爰認上訴人應自九十年一月
三十日起二十七個工作日，加計例假日十一天，即至九十年三月
九日起始負遲延給付價金尾款之責任，其遲延日數為九十二日。
被上訴人興建系爭房屋出售上訴人，確有建物工程瑕疵、使用執
照遭註銷後重新申請使用執照，致上訴人於使用後自行增建物部
分，須辦理變更設計，而發生辦理保存登記延誤，兩造因上開諸
多瑕疵迭生爭議，而有拒付價金尾款、拒絕辦理所有權移轉登記
情事，致生本件訴訟，所約定按日以應付價金千分之一計算之違
約金，核算其年息高達百分之三十六，而購屋價金動輒數百萬元
至千萬元，對購屋自住之尋常百姓已屬鉅款，本件約定之違約金
確屬過高，斟酌上開因素，認為違約金應酌減至按日以千分之○
．二計算為適當，上訴人應給付之違約金為八萬七千七百八十六
元。上訴人雖辯稱：雙方於八十七年十二月十一日在台南市東區
調解委員會所達成之調解，係合意被上訴人應於八十八年三月三
十一日前取得使用執照完成交屋，被上訴人八十八年四月一日以
後之逾期，已違原調解約定遲延違約事由，其新生之逾期違約金
不屬於原調解內容而得請求，則自八十八年四月一日起至八十九
年二月二日（即使用執照取得之前一日），被上訴人共逾期違約
三百零八天，應按日以上訴人實付金額之千分之一給付違約金，
主張抵銷云云。惟查本件並無事證足資證明被上訴人於上述調解
時承諾於何時取得使用執照，況使用執照核發之權責在台南市政
府，是否核發使用執照及何時核發，非被上訴人所能決定，上訴
人上述辯解，尚無可採，被上訴人自得請求上訴人給付上開金額
之違約金及自九十二年三月二十一日起至清償日止，按年息百分
之五計算之利息。上訴人於起訴時應付之價金為四百七十七萬九
百七十一元，其於九十一年八月二十二日、九月二十日分別清償
二百七十八萬九千五百八十三元、一百五十萬元，應先扣除遲延
利息後，再抵充本金，經計算結果，上訴人尚應給付被上訴人價
金七十五萬六千九百七十一元及違約金八萬七千七百八十六元，
合計八十四萬四千七百五十七元，及其中七十五萬六千九百七十
一元自九十一年九月二十日起至清償日止，其中八萬七千七百八
十六元自九十二年三月二十一日起至清償日止，均按年息百分之
五計算之利息，被上訴人請求上訴人給付之金額，在上開範圍內
，為有理由，應予准許等詞，為其判斷之基礎。
惟按事實審言詞辯論終結前所發生之事實，事實審均得斟酌之。
查本件原審係於九十三年三月二日行言詞辯論，並辯論終結，而
上訴人於九十二年十月二日向原審所提出之答辯及爭點整理狀中
，即辯稱：第一審判決後，於九十二年六月二十五日又匯款給付
七十八萬六千元予被上訴人等語（見原審卷第一五二頁），上訴
人此項抗辯，是否屬實，如屬實，該款究應清償上訴人何部分給
付，上訴人尚應給付之金額為何，原審悉未調查審認，遽而駁回
上訴人全部之上訴，自屬速斷。上訴論旨，執以指摘原判決其敗
訴部分為不當，求予廢棄，非無理由。
據上論結，本件上訴為有理由。依民事訴訟法第四百七十七條第
一項、第四百七十八條第二項，判決如主文。
中    華    民    國  九十五  年    二    月   十七   日
                      最高法院民事第三庭
                          審判長法官  吳  正  一
                                法官  劉  福  聲
                                法官  黃  義  豐
                                法官  簡  清  忠
                                法官  吳  麗  女
      本件正本證明與原本無異
                                      書  記  官
中    華    民    國  九十五  年    三    月    一    日
                                               Ａ


司法院資訊處製作；財團法人民間司法改革基金會備份。
